臺灣臺東地方法院民事裁定
111年度家救字第9號
聲  請  人  賴晏如
訴訟代理人  廖頌熙律師（法律扶助）
相  對  人  高承民
上列聲請人與相對人間因請求履行離婚協議等事件(111年度家調
字第26號)聲請訴訟及非訟救助，本院裁定如下：
    主  文
准予訴訟及非訟救助。
    理  由
一、本件適用之法律：
(一)當事人無資力支出訴訟費用者，法院應依聲請，以裁定准予
    訴訟救助，民事訴訟法第107條第1項前段定有明文。又經分
    會准許法律扶助之無資力者，其於訴訟或非訟程序中，向法
    院聲請訴訟救助時，除顯無理由者外，應准予訴訟救助，不
    受民事訴訟法第108條規定之限制，法律扶助法第63條另定
    有明文。
(二)至於非訟事件法雖然並未見關於訴訟救助之規定，惟因非訟
    事件並非無庸徵收任何費用（參非訟事件法第13條以下規定
    ），且非訟程序之關係人（主要為聲請人）亦可能無資力支
    出程序費用（例如非訟事件法第13條及第14條所規定之裁判
    費），故民事訴訟法基於保護貧困者（參民事訴訟法第107
    條立法理由）之立法目的所設之訴訟救助制度，亦應類推適
    用於一般及家事非訟事件。況且，如由法律扶助法第63條亦
    肯定經准許法律扶助之無資力者得於非訟程序中向法院聲請
    救助之規定觀之，亦顯見立法者已肯定非訟事件亦應類推適
    用民事訴訟法關於訴訟救助之規定（相同結論，參最高法院
    101年度第7次民事庭會議決議）【註1】，故家事非訟事件
    亦應類推適用民事訴訟法第107條以下及法律扶助法有關訴
    訟救助之規定。
二、本件聲請人乙○○主張其與相對人甲○○間就請求依離婚協議償
    還貸款及給付子女扶養費等事件，因無力支出裁判費等訴訟
    及程序費用，已向財團法人法律扶助基金會臺東分會申請法
    扶助獲准等情，有該分會之審查決定通知書、財團法人法律
    扶助基金會專用委任狀及民事起訴狀附卷可稽，且其主張經
    核亦非顯無理由，故聲請人向本院聲請訴訟及非訟救助（雖
    然聲請人係聲請訴訟救助，惟核其意旨，應係併予聲請非訟
    救助），應予准許，爰依（就請求償還貸款事件）及類推適
    用（就請求給付子女扶養費之部分）民事訴訟法第107條第1
    項前段之規定，裁定如主文【註2】。　　
中　　華　　民　　國　　111 　年　　3 　　月　　16　　日
                  家事法庭  法　官　簡大倫
以上正本證明與原本無異。
如對本裁定抗告，須於裁定送達後10日之不變期間內，向本院提
出抗告狀。
中　　華　　民　　國　　111 　年　　3 　　月　　17　　日
                            書記官  江佳蓉

【註1】
至於法律扶助法第63條規定：「經分會准許法律扶助之無資力者
，其於訴訟或非訟程序中，向法院聲請訴訟救助時，除顯無理由
者外，應准予訴訟救助，不受民事訴訟法第108條規定之限制。
」未見「非訟救助」一語，應係立法疏漏。
【註2】
一、本件聲請人請求相對人依離婚協議償還貸款，係與其另請求
    相對人給付子女扶養費（為家事非訟事件）相牽連之民事事
    件，如經當事人合意或放棄責問權，得合併由本院家事法庭
    調解及審理：
(一)家事事件法第4條第1項規定：「少年及家事法院就其受理事
    件之權限，與非少年及家事法院確定裁判之見解有異時，如
    當事人合意由少年及家事法院處理者，依其合意。」同法第
    26條第2項另規定：「兩造得合意聲請將相牽連之民事事件
    合併於家事事件調解，並視為就該民事事件已有民事調解之
    聲請。」
(二)顯見家事法院（或普通法院家事庭，下同）並非不得基於訴
    訟事件之當事人或非訟事件之關係人行使程序選擇權而處理
    一般民事事件。換言之，「一般民事事件應由普通法院（或
    所屬民事庭，下同）處理」之程序規範，已非程序要件中之
    職權顧慮事項，而應屬當事人或關係人得放棄責問權之抗辯
    （或責問）事項（參邱聯恭，民事普通法院與家事法院之審
    判權劃分、牽連及衝突，月旦法學雜誌第212期，102年1月
    ，第141-142及151頁）。
(三)其次，為避免程序上請求之基礎事實相牽連或爭點同一之家
    事事件與一般民事事件分由家事法院與普通法院審判，造成
    法院就相牽連之事實或同一爭點為重複審理及其裁判內容發
    生矛盾或衝突之危險，致違背程序經濟及程序利益保護等原
    則，當事人或關係人應有使用家事法院以統合處理家事事件
    與一般民事事件之需求及必要（參邱聯恭，前揭，第143頁
    ）。
(四)故家事事件法就家事事件與一般民事事件之合併、追加及變
    更固然未設有明文規範，惟：
　⒈依家事事件審理細則第4條第1項之規定：「設有少年及家事
    法院之地區，少年及家事法院認為所受理事件之全部或一部
    非屬家事事件而不屬其管轄者，除當事人合意由少年及家事
    法院處理或少年及家事法院為統合處理認有必要或當事人已
    就本案為陳述而裁定自行處理者外，應依聲請或依職權以裁
    定移送於同一地區之普通法院。」
　⒉顯見司法院已基於家事事件法第7條：「（第1項）同一地區
    之少年及家事法院與地方法院處理權限之劃分，除本法及其
    他法令別有規定外，由司法院定之。（第2項）同一地方法
    院家事法庭與民事庭之事務分配，由司法院定之。」之授權
    ，於上開審理細則中明定家事法院得於「為統合處理認有必
    要」時，基於當事人或關係人之合意或責問權之放棄，合併
    審判家事事件與一般民事事件。
　⒊至於何謂「為統合處理認有必要」，應可參考家事事件法第4
    1條之規定及其立法理由，由法院參酌欲合併請求之民事事
    件與家事事件請求之基礎事實是否相牽連、爭點是否同一、
    合併請求之時點及合併審判對於審級利益之侵害程度等事項
    ，依個案情形斟酌之。
(五)準此：
　⒈原告請求被告依離婚協議償還貸款及給付子女之扶養費事件
    ，關於償還貸款之部分，係屬一般民事事件；關於請求被告
    給付子女之扶養費部分，依家事事件法第3條第5項第8款之
    規定，係屬家事非訟事件。
　⒉本院參酌聲請人請求相對人依離婚協議償還貸款，係與請求
    人給付子女扶養費相牽連之民事事件，依家事事件法第26條
    第2項之規定及前揭說明，如經當事人合意或放棄責問權，
    得合併由本院家事法庭調解及審理。
二、本件關於訴訟及非訟救助之聲請，應分別適用相應之程序規
    定與程序法理：　
(一)法院就前項合併審理之家事訴訟事件與家事非訟事件合併裁
    判者，除別有規定外，應以判決為之，家事事件法第42條第
    2項固然定有明文。惟：
　⒈參酌上開規定之立法理由敘明：「法院就非訟事件之處分，
    固以裁定為之，惟對於第一項合併審理之訴訟事件與非訟事
    件合併裁判者，除別有規定外，應一併以格式較為周延之判
    決為之…。」
　⒉佐以同法第41條第6項另規定：「合併審理時，除本法別有規
    定外，適用合併審理前各該事件原應適用法律之規定為審理
    。」並於其立法理由謂：「…倘合併審理事件於本法已有特
    別之程序規定，原則上應依本法之規定行之；如本法就合併
    審理之事件無特別規定，則應區別合併審理之個別事件性質
    ，依照民法、民事訴訟法、非訟事件法或其他相關之法律所
    定之程序法理進行審理。」
　⒊顯見法院於合併審判家事訴訟事件與家事非訟事件時，除法
    律別有規定外（如家事事件法第103條第2項），基於程序外
    部進行之一致性，法院合併裁判之形式（或格式）固應以判
    決為之。惟基於家事事件法第41條第6項所揭示之「程序法
    理交錯適用原則」，法院於合併審理時自應視各該事件之特
    性、需求，適用相應之程序規定與程序法理。
　⒋而家事事件法第41條第6項關於「程序法理交錯適用原則」之
    規定，亦應類推適用於法院於合併審判家事事件與民事事件
    之情形。
(二)準此，本件原告請求被告依離婚協議償還貸款及給付子女之
    扶養費事件，關於其訴訟及非訟救助之聲請，自應分別適用
    相應之程序規定與程序法理。